臺灣高等法院臺南分院刑事判決
上　訴　人
即　被　告　乙○○
　　　　 (即陳玠竹)
選任辯護人　蕭慶鈴　律師
上列上訴人即被告因偽造文書等案件，不服臺灣嘉義地方法院95
年度訴字第239號中華民國96年3月23日第一審判決（起訴案號：
臺灣嘉義地方法院檢察署95年度偵字第1567號），提起上訴，本
院判決如下：
    主      文
上訴駁回。
    事      實
一、緣甲○○欲以其所有坐落在嘉義市○路○段450之52地號基
    地及其上門牌號碼嘉義市○○路216巷3號房屋作為擔保，向
    丙○○借款新台幣（下同）200萬元，乃於民國 (下同)94年
    2月底某日，將其國民身分證正本、印鑑章、上開房地所有
    權狀正本及丙○○身分證影本交付予乙○○（原名陳玠竹，
    95年11月30日改名），委託乙○○代為辦理上開房地抵押權
    設定予丙○○事宜。詎乙○○意圖為自己不法之利益，於94
    年3月2日，至嘉義市地政事務所，違反甲○○本人之指示，
    將甲○○本人同意上述房、地設定150萬元抵押權予乙○○
    之不實事項，填具土地建物登記申請書、土地建築改良物抵
    押權設定契約書等私文書，向該管地政事務所提出而行使之
    ，使地政事務所承辦公務員，登載於其職務上所掌之土地登
    記簿公文書，足生損害於甲○○本人之利益及地政機關對於
    地籍管理之正確性，而為違背其任務之行為。
二、甲○○又於94年3月21日，將其所有印章、存摺交付予乙○○，委託乙○○將丙○○所交付之2紙支票金額共200萬元，
    存入其設於合作金庫銀行南嘉義分行0000000000000號帳戶
    內，再轉匯至其設於臺灣銀行嘉義分行000000000000號帳戶
    ，詎乙○○復意圖為自己不法所有，將所持有之其中50萬元
    ，轉匯至嘉義市友愛當舖廖家正設於中國信託銀行東嘉義分
    行000000000000號帳戶內，以清償自己對友愛當舖之借款，
    而侵占入己。嗣於94年9月間，甲○○欲售屋塗銷抵押權設
    定，而向地政事務所申請地籍謄本時，始發覺上情。
三、案經甲○○訴由台灣嘉義地方法院檢察署檢察官偵查起訴。
    理      由
一、按被告以外之人（包括證人、鑑定人、告訴人、被害人及共
    同被告）於審判外之陳述雖不符刑事訴訟法第159條之1至第
    159條之4等四條之規定，而經當事人於審判程序同意作為證
    據，法院審酌該言詞陳述或書面陳述作成時之情況，認為適
    當者，亦得為證據；當事人、代理人或辯護人於法院調查證
    據時，知有刑事訴訟法第159條第1項不得為證據之情形，而
    未於言詞辯論終結前聲明異議者，視為有前項之同意，同法
    第159條之5定有明文。本件證人蕭惠心、廖家正分別於偵查
    中檢察事務官詢問時所為之陳述，其性質皆屬傳聞證據，惟
    上開筆錄內容，業經原審及本院審理時予以提示並告以要旨
    ，且經檢察官、被告及其選任辯護人表示意見，均未於言詞
    辯論終結前對該等筆錄之證據能力資格異議，復無違法取證
    瑕疵存在，依上開規定，其等之證述已擬制同意有證據能力
    ，認為以之作為本案之證據亦屬適當，是彼等於偵查中之證
    言，自具有證據能力，先予敘明。
二、本件被告坦承94年3月2日有將甲○○所有坐落在嘉義市○路
    ○段450之52地號基地及其上門牌號碼嘉義市○○路216巷3
    號房屋設定150萬元抵押權予自己名下，並於94年3月21日自
    甲○○合作金庫銀行南嘉義分行匯款50萬元予廖家正帳戶之
    事實，然矢口否認有何犯行，並以甲○○向被告借三張票合
    計80萬元，口頭約定不提示，但第一張支票93年11月中旬提
    示，後經甲○○取回支票，其餘二張支票尚未歸還，甲○○
    尚欠被告50萬元，且因甲○○因擔心被其他債權人假扣押，
    因之將土地及房屋設定抵押予被告，抵押權是他同意讓被告
    設定的，且被告亦無丙○○之資料，另甲○○向丙○○借15
    0萬元，被告亦向丙○○借用50萬元，因被告未於合作金庫
    開戶，因而借用甲○○之帳號將50萬元的部分存入，再匯款
    給廖家正。
三、經查：
　(1)上述事實，業據證人甲○○證述甚詳（見原審卷第70頁至第
    76頁、第136頁筆錄），並經丙○○證述確係甲○○向本人
    借款，並提供其所有房地設定抵押權擔保200萬元借款債權
    ，且未借款50萬元予被告乙○○等相符 (見原審卷第76頁至
    第84頁、第137頁至第138頁筆錄），且證人蕭惠心證稱：開
    具其名義支票3紙借予告訴人甲○○使用，且與甲○○並無
    金錢債權債務關係；證人廖家正亦證稱：與被告陳玠竹有金
    錢債務關係，但並不認識甲○○。此外並有嘉義市地政事務
    所94年11月9日嘉地一字第0940010226號函、土地建物登記
    申請書影本、土地建築改良物抵押權設定契約書影本（見交
    查卷第18頁至第22頁）、同所95年9月18日嘉地一字第095
    0008434號函所附土地登記公務謄本、建物登記公務謄本、
    土地建物登記申請書影本、土地建築改良物抵押權設定契約
    書影本（見原審卷第103頁至第111頁）、合作金庫銀行南嘉
    義分行94年11月15日合金南嘉字第09400 05935號函所附匯
    款申請書影本（見交查卷第29頁至第32頁）各1份、丙○○
    嘉義市農會活期儲蓄存款存摺影本（見原審卷第140頁、第
    141頁）、支票影本（見交查卷第45頁、第78頁至第82頁）
    等在卷可按。
  (2)被告雖辯稱設定抵押權係經告訴人同意，然被告供承設定抵
    押權時與告訴人並無150萬元之借貸關係，既無借款何來抵
    押權？又告訴人堅決否認有同意被告以被告為抵押權人設定
    抵押權之情形，設若被告所稱前告訴人曾向其借用支票三張
    合計80萬元，已取回1張30萬元支票，另2張支票合計50萬元
    尚未提示，告訴人豈有同意設定150元萬抵押權之理？被告
    所辯亦難採信。
  (3)並據證人甲○○、丙○○再於96年5月23日在本院審理中證
    稱伊等與乙○○均無金錢糾紛，甲○○、丙○○並無欠乙○○金錢，丙○○亦未曾同意或借給乙○○五十萬元之事等情
    甚詳在卷，並就證人甲○○、丙○○於本院審理中之證述如
    下：
  　審判長問：你是否欠乙○○即陳玠竹金錢或與乙○○即陳玠
  　　　　　  竹有金錢糾紛？
  　甲○○答：我沒有欠乙○○錢也沒有向他借過錢，但乙○○
    　　　　  曾向我借好幾次的錢。
　  審判長問：你是否有向丙○○借二百萬元？
　  甲○○答：有。
    審判長問：你為何將房屋抵押權設定委託給乙○○即陳玠竹
 　  　　　   辦理？
　  甲○○答：因為我當時經濟很不好，乙○○即陳玠竹剛好有
    　　　　　時間，我和他老婆是很要好的朋友，我為了要省
    　　　　　這一筆代辦費用，沒有想到他會這樣做。
　  審判長問：乙○○即陳玠竹為何將你所有之房屋土地設定抵
　  　　　　　押權一百五十萬元登記在他名下，是何原因你是
    　　　　　否知道？
    甲○○答：我真的不曉得，當時我房子要賣時拜託丙○○塗
 　  　　　　 銷時才知道，害我房子到現在不能賣，還負擔二
  　  　　　　年的利息。我曾向乙○○即陳玠竹借三張支票，
  　  　　　　但三張支票我沒有提示，後來乙○○即陳玠竹向
  　  　　　  我借三十五萬元並說以這三張支票相抵。
　  審判長問：你向乙○○即陳玠竹借三張支票與設定抵押一百
　  　　　　  五十萬元有無關係？
　  甲○○答：沒有關係。
    辯護人問：是否與乙○○即陳玠竹有金錢糾紛，故意要陷害
　  　　　    他？
　  甲○○答：我和乙○○即陳玠竹沒有金錢糾紛，我為什麼要
　  　　　　  陷害他。
　  辯護人問：你是否有說五十萬要借給乙○○即陳玠竹，你是
　  　　　　  否忘記了？
　  甲○○答：我沒有說五十萬元借給乙○○即陳玠竹。
    檢察官問：你確實沒有欠乙○○即陳玠竹的錢？
　  甲○○答：我確實沒有欠乙○○即陳玠竹錢。
　  再依證人丙○○於96年5月23日在本院審理中之證述如下：
　  辯護人問：你是否開二張支票共二百萬元借給甲○○？
　  丙○○答：有，時間是九十四年三月二十一日。
　  辯護人問：你為何開二張支票？
　  丙○○答：開一張、二張支票都沒有差。
　  辯護人問：你借錢給甲○○是否要甲○○的房屋給你抵押？
    丙○○答：是，但甲○○的房屋被乙○○設定到他的名下。
　  辯護人問：你是錢先借給甲○○，甲○○再將房屋抵押給你
　  　　　　  ，是否？
　  丙○○答：是，甲○○委託乙○○去辦設定抵押。
    審判長問：對本件有何意見？（96年5月30日審理時)
　  甲○○答：被告偷領我的錢又把我的房子抵押在他的名下，
    　　　　　讓我沒有辦法賣，我所講都是實在，沒有誣告他
      　　　　，他的作法很惡劣。我向被告的太太借三張支票
  　  　　　　面額約六十萬元，被告向我借五十五萬元並說他
   　  　　　 要付那些支票，結果被告五十五萬元沒有還我，
              支票也是退票。我沒有向乙○○即陳玠竹借一百
              五十萬元，房子是我向丙○○借錢同意將房屋設
              定抵押給丙○○，我把資料都寫好了拜託乙○○
              即陳玠竹去辦理設定抵押，乙○○即陳玠竹卻將
              設定抵押偷改在他名下。我向丙○○借二百萬元
              ，但是房子的價值剩下一百五十萬元，丙○○也
              同意二百萬元或一百五十萬元都沒有關係，因為
              設定越多費用越多，二百萬元我全部還給丙○○
              。我向丙○○借二百萬元，乙○○即陳玠竹從中
              偷領五十萬去。請審判長對被告加重其刑，他實
              在很惡劣，在地方法院時我向他說有錯要承認，
              看錢要如何還，大家都是朋友可以講。對被告陳
              啟展剛才所述，他在編故事。
  (4)【若依上開證人甲○○、丙○○所證述，被告乙○○，並為
    了逃避刑責，飾詞狡辯，竟編織不實之事實混淆審判，實在
    不應該，而本件甲○○、丙○○確實未與乙○○有任何金錢
    糾紛，丙○○亦未曾借錢給丙○○五十萬元】。
  (5)又按告訴人、證人之陳述有部分前後不符，或相互間有所歧
    異時，究以何者為可採，法院原得本其自由心證予以斟酌，
    非謂一有不符或矛盾，即應認其全部均為不可採信，苟其基
    本事實之陳述，與真實性無礙時，則仍非不得予以採信。且
    被害人就同一被害事實，反覆接受不同司法人員之訊問，在
    各次訊問時，是否均能作精確的陳述，因被害人主觀上所具
    備記憶及描述事物的能力而有不同，甚至與訊問者訊問之方
    式、態度及被害者臨場之情緒亦有關聯，其陳述再透過不同
    紀錄人員之紀錄，在筆錄的記載上呈現若干差異，實屬無可
    避免，抵押權設定申請時，抵押權人並不需提出印鑑證明，
    而證人丙○○年歲已高，且事發後距訊問時為時已久，含告
    訴人、被告均承認確有交付200萬元支票，而證人就借款金
    額，仍記憶不清之情形以觀，實難期證人丙○○就一切細節
    所證先後均一致，此實屬人情之常，自不得遽以其證言，前
    後略有不同，即全盤不予採信，足見被告此部分所辯不足採
    信。
  (6)又告訴人與丙○○係舊識，告訴人向丙○○借款尚且須簽發
    票據供丙○○收執，而被告與丙○○並不熟稔，向之借款而
    無須提出任何憑證，已與常情有違；又被告於偵查中檢察事
    務官詢及該50萬元還當舖時，有無事先徵詢告訴人同意，被
    告竟稱告訴人知道，當天告訴人就知道（見交查卷第43頁筆
    錄）等語，設若係被告向證人丙○○借貸，衡情該款（支票
    ）應係交付被告，且如何支配該款，告訴人當無過問之理，
    甚且證人廖家正亦證稱：與被告乙○○有金錢債務關係，但
    並不認識甲○○，係被告以車子為抵押向證人告貸50萬元，
    因而匯款還債（見交查卷第83頁筆錄），亦與被告所辯該50
    萬元係與告訴人共同向當舖借貸不符，另證人丙○○證稱，
    係被告告知每月還5萬元，當時證人告知係告訴人所借用，
    請告訴人償還即可，但被告執意要還錢，並要求在字據簽名
    ，參之該承諾書係被告於94年11月16日於收受檢察署開庭通
    知後之94年11月27日所書立，且迄今僅付6萬元，更顯見該
    承諾書係被告臨訟巧取證據之用，仍不能為被告有利之認定
    ，此部分所辯亦難採信。
  (7)又被告填具土地建物登記申請書、土地建築改良物抵押權設
    定契約書，向該管地政事務所提出而行使之，使地政事務所
    承辦公務員，登載於其職務上所掌之土地登記簿公文書，自
    足生損害於甲○○本人之利益及地政機關對於地籍管理之正
    確性。
　(8)綜上所述，被告乙○○所辯不足採信，本件事證明確，被告
  　犯行洵堪認定。
四、查被告行為後，刑法業於94年2月2日修正公布，並自95年7
    月1日起施行，另刑法施行法增訂之第1條之1亦於95年6月14
    日公布，並自同年月16日起施行。按「行為後法律有變更者
    ，適用行為時之法律，但行為後之法律有利於行為人者，適
    用最有利於行為人之法律」，修正後刑法第2條第1項定有明
    文。此條規定係規範行為後法律變更所生新舊法律比較適用
    之準據法，本身尚無新舊法比較之問題，於新法施行後，應
    一律適用新法第2條第1項之規定，為「從舊從輕」之比較，
    先予敘明。再按本次法律變更，比較時應就罪刑有關之共犯
    、未遂犯、想像競合犯、牽連犯、連續犯、結合犯，以及累
    犯加重、自首減輕暨其他法定加減原因（如身分加減）與加
    減例等一切情形，綜其全部罪刑之結果而為比較（最高法院
    95年5月23日95年度第8次刑庭會議決議參照）。茲就本件新
    舊法比較結果說明如下：
  (一)被告等人行為後，95年6月14日修正公布，同年7月1日施行
    之刑法施行法第1條之1第1項、第2項前段增訂「中華民國94
    年1月7日刑法修正施行後，刑法分則編所定罰金之貨幣單位
    為新臺幣。94年1月7日刑法修正時，刑法分則編未修正之條
    文定有罰金者，自94年1月7日刑法修正施行後，就其所定數
    額提高為30倍。」等內容。而被告所犯之刑法第214條、第
    335條及第342條自72年6月26日（即罰金罰鍰提高標準條例
    修正公布日）迄今未修正，其罰金法定刑為「1000元」或「
    300元」，貨幣單位乃「銀元」，依罰金罰鍰提高標準條例
    第1條前段提高為10倍，實為「銀元10000元」或「銀元3000
    元」，經折算為「新臺幣30000元」或「新臺幣9000元」。
    刑法施行法於95年7月1日施行後，所定罰金之貨幣單位為新
    臺幣，就其所定數額提高為30倍，刑法第214條、第335條及
    第342條之罰金法定刑，依該規定折算，亦為「新臺幣30000
    元」或「新臺幣9000元」。是刑法施行法前開條文修正後，
    刑法第214條、第335條及第342條「罪刑」並未變更。刑法
    施行法第1條之1第1項、第2項前段之法律效果乃將刑法分則
    罰金刑之貨幣單位從「銀元」轉換為「新臺幣」，係貨幣單
    位之準據法，修正意旨亦止於釐清吾國先前易生混淆之貨幣
    單位系統，與罪刑無涉，尚無刑法第2條第1項新舊法比較適
    用之問題，自應適用現行有效之法律。
  (二)刑法修正之後，原屬牽連犯之數個犯罪行為，依新法應數罪
    併罰，修正前之規定，可依裁判上一罪論處，被告所犯上開
    行使偽造私文書罪、使公務員登載不實罪及背信罪（詳後）
    各罪，應予分論併罰。比較新、舊法結果，適用被告行為時
    之法律即修正前刑法第55條牽連犯之規定，較有利於被告。
  (三)刑法第51條第5款原規定多數有期徒刑合併應執行之刑不得
    逾20年，刑法95年7月1日修正施行後，提高合併應執行之最
    高度刑期為30年，又定執行刑為科刑事項，影響及行為人刑
    罰法律效果，自有就新舊法比較必要（最高法院95 年第8次
    刑事庭會議決議參照），比較結果，以被告行為時之舊法有
    利，應依新法第2條第1項前段規定，適用最有利於行為人之
    法律，即行為時之舊法。
  (四)綜上法律修正前、後之比較，揆諸前揭最高法院決議及刑法
    第2條第1項所定之「從舊從輕」原則，適用行為時即修正前
    之法律，對被告等人較為有利，自應適用修正前之法律。
五、核被告乙○○就事實欄一部分之所為，係犯刑法第216條、2
    10條之行使偽造私文書、第214條使公務員登載不實罪、第
    342條之背信罪，就事實欄二部分係犯刑法第335條第1項之
    侵占罪。其偽造私文書後，復持以行使，其偽造之低度行為
    應為高度之行使之行為所吸收，不另論罪。所犯行使偽造私
    文書罪、使公務員登載不實罪及背信罪3罪間，有方法結果
    之牽連關係，為牽連犯，應依刑法第55條後段之規定，從一
    重之行使偽造私文書罪處斷。又被告所犯行使偽造私文書罪
    與侵占罪間，犯意各別，犯罪構成要件亦不相同，為數罪，
    應分論併罰。
六、原審適用刑法第2條第1項、第216條、第210條、第214條、
    第335條第1項、第342條第1項、第55條後段（修正前）、第
    51條第5款（修正前），刑法施行法第1條之1第1項、第2項
    前段之規定，並審酌被告素行、犯罪之動機及目的、其利用
    與告訴人係朋友，具有長久信賴關係與情誼關係、犯後態度
    暨其他一切情狀，分別就行使偽造私文書罪部分，量處有期
　　徒刑柒月；又就侵占罪部分，量處有期徒刑捌月。並定應執
  　行刑為有期徒刑壹年壹月等情。本院經核其認事用法，均無
　　不當，量刑亦稱妥適。被告上訴意旨，猶執前詞，否認犯罪
  　，為無理由，應予駁回。
據上論結，應依刑事訴訟法第368條，判決如主文。
本案經檢察官李傳來到庭執行職務。
中　　華　　民　　國　　96　　年　  6　　 月 　  6　  日
                  刑事第五庭　審判長法　官  楊明章
                                    法　官  戴勝利
                                    法　官  顏基典
以上正本證明與原本無異。
偽造文書部分如不服本判決，應於收受本判決後十日內向本院提
出上訴書狀。其未敘述上訴理由者並得於提起上訴後十日內向本
院補提理由書狀（均須按他造當事人之人數附繕本）「切勿逕送
上級法院」。
侵占罪部分不得上訴。
                                    書記官  呂嘉文
中　　華　　民　　國　　96　　年　　6 　　月　　6 　　日
【附錄】本判決論罪科刑法條：
中華民國刑法第216條
行使第210條至第215條之文書者，依偽造、變造文書或登載不實
事項或使登載不實事項之規定處斷。
中華民國刑法第210條
偽造、變造私文書，足以生損害於公眾或他人者，處5 年以下有
期徒刑。
中華民國刑法第214條
明知為不實之事項，而使公務員登載於職務上所掌之公文書，足
以生損害於公眾或他人者，處3 年以下有期徒刑、拘役或500 元
以下罰金。
中華民國刑法第335條
意圖為自己或第三人不法之所有，而侵占自己持有他人之物者，
處5 年以下有期徒刑、拘役或科或併科1 千元以下罰金。
前項之未遂犯罰之。
中華民國刑法第342條
為他人處理事務，意圖為自己或第三人不法之利益，或損害本人
之利益，而為違背其任務之行為，致生損害於本人之財產或其他
利益者，處5年以下有期徒刑、拘役或科或併科1千元以下罰金。
前項之未遂犯罰之。
